【裁判字號】    95,訴,562
【裁判日期】    951129
【裁判案由】    所有權登記
【裁判全文】
臺中高等行政法院判決
                                    95年度訴字第00562號
                              .
原      告  甲○○
訴訟代理人  陳榮昌律師
被      告  臺中縣雅潭地政事務所
代  表  人  乙○○
訴訟代理人  丙○○
上列當事人間因所有權登記事件，原告不服臺中縣政府中華民國
95年8月21日府訴委字第0950232865號訴願決定，提起行政訴訟
。本院判決如下︰
    主  文
原告之訴駁回。
訴訟費用由原告負擔。
    事  實
一、事實概要：緣原告於民國（下同）94年12月6日以被告收件
    雅登資字第16400號申請書，檢附臺中市西區調解委員會94
    年民調字第161號調解書申辦其父呂常吉所有坐落臺中縣潭
    子鄉○○段42、43地號土地，權利範圍公同共有全部（實際
    權利範圍各為6分之1）之調解移轉登記。經被告審核該案調
    解書移轉登記，認有違民法第828條第2項規定，爰依土地登
    記規則第56條規定敘明法令依據，以94年12月8日雅補字第
    1371號開立補正通知書，惟逾15日未依補正事項補正，復依
    土地登記規則第57條第1項第4款規定駁回原告之申請。原告
    不服，提起訴願，遭決定駁回，遂提起行政訴訟。
二、兩造聲明：
    (一)原告聲明求為判決：
      1.訴願決定及原處分均撤銷。
      2.被告對於其以94年12月6日雅登資字第164000號收件之
        原告土地登記申請書，就訴外人呂常吉所有坐落臺中縣
        潭子鄉○○段42、43地號土地2筆，面積依次為346.44
        平方公尺、326.72平方公尺公同共有1分之1（實際權利
        範圍各為6分之1）之共有權移轉登記予原告之申請，應
        作成准予登記之行政處分。
    (二)被告聲明求為判決：駁回原告之訴。
三、兩造陳述：
    (一)原告主張：
      1.按「因法院拍定或判決確定之登記」權利人或登記名義
        人單獨申請之，土地登記規則第27條第4款定有明文，
        而「調解經當事人合意而成立，調解成立者與訴訟上和
        解有同一之效力」、「和解成立者與確定判決有同一之
        效力」民事訴訟法第416條第1項、第380條第1項定有明
        文。是原告之申請合法有據，被告命原告另應補正公同
        共有人之同意，自非適法。
      2.按公同共有人對於公同共有物，無所謂應有部分，無所
        謂處分其應有部分之權利，然其公同共有權利，如不妨
        害公同關係之共同目的及其他公同共有人之權利，公同
        共有人得單獨行使其權利，此觀司法院23年院字第1054
        號所為「公同共有物未分割前公同共有人中一人之債權
        人雖不得對於公同共有物聲請強制執行，而對於該公同
        共有人公同共有之權利，得請求執行。」之釋示自明。
        從而，司法實務上關於該公同共有人就該公同共有物之
        共有權利，即準用不動產分別共有物應有部分之強制執
        行程序予以查封拍賣，地政機關亦依執行法院之通知予
        以查封、移轉登記，而無民法第828條之適用。
      3.再如，系爭土地另一公同共有人呂田源，其公同共有權
        利6分之1亦被執行法院查封，並經被告於94年8月8日予
        限制登記，此有執行法院通知，並有被告核發之土地登
        記謄本可稽，同為潛在權利處分登記，豈有同筆土地之
        公同共有權利，因公同共有人之不同而異其處分之理。
      4.又關於公同共有物之處分及其他權利之行使，除其公同
        共有關係所由規定之法律或契約另有規定外，固應得公
        同共有人全體之同意，然在實際上往往因公同共有人間
        之利害衝突，以致公同共有人之權利，未能獲得適當保
        障，反而與民法規定保護公同共有人之意旨相悖，因之
        實際上均透過解釋限制上開規定，而以上開規定侷限於
        共有人全體利益相悖之情形而為「不動產之公同共有人
        ，若僅存甲乙二人，而甲又所在不明，無從取得其同意
        ，則乙就共有物之全部，為共有人全體利益計，對於第
        三人為回贖之請求，要難謂為當事人不適格。」（司法
        院23年院字第1425號解釋參照），此後更進而謂家長為
        管理家務，清償共同負債，在必要限度內，就共同公有
        財產設定負擔，認推定已得公同共有人全體之同意（最
        高法院33年上字第576號判例），再進而謂他共有人不
        得主張處分行為為無效（最高法院41年台上字第84號判
        例），嗣更認定公同共有人之潛在權利亦受保護，而有
        「各繼承人就公同共有物如逾越其應繼分之範圍而為使
        用收益要難謂非不當得利」（部65.8.2(65)函民法6532
        3），最後更認定在特定共有人非因公同共有物之利益
        與他共有人發生衝突而致無法取得該共有人之同意行使
        公同共有權以保全共有物權利時，得不經由該共有人之
        同意（最高法院79年度台上字第2249號判決）。基上理
        由，被告核駁之審定，即失其依據而無可維持。
    (二)被告答辯：
      1.按民事訴訟法第416條及第380條規定，權利人可持調解
        筆錄單方申請移轉登記，被告依土地登記規則第27條第
        4項規定受理原告之申請。又調解成立者，依民事訴訟
        法第416條第1項，第380條第1項規定，與確定判決有同
        一效力，惟判決為法院對於訴訟事件所為之公法的意思
        表示，調解或和解，為當事人就訴訟上之爭執互相讓步
        而成立之合意，其本質並非相同，故形成判決所生之形
        成力，無由當事人以調解或和解之方式代之。再者，和
        解屬法律行為之一種，如其內容違反強制或禁止之規定
        者，依民法第71條前段之規定，仍屬無效，此有最高法
        院58年台上字第1502號及55年台上字第2745號判例可資
        參照。
      2.又參照內政部95年2月24日內授中辦地字第0950041281
        號函意旨：「案經轉准法務部95年2月3日法律決字第09
        40050034號函略以：『．．．二、按民法第828條第2項
        『除前項之法律或契約另有規定外，公同共有物之處分
        ，及其他之權利行使，應得公同共有人全體之同意。』
        係對『公同共有物』之處分及其他權利行使所為之規定
        ；本部93年8月17日法律決字第0930029297號函說明二
        ，則係指公同共有人於公同關係未終止前，各共有人不
        得處分其『（潛在）應有部分』，以求脫離。．．．三
        、本件．．．係部分公同共有人欲將其共有物之『（潛
        在）應有部分』贈與其他公同共有人，其他共有人於受
        贈後仍維持公同共有關係。換言之，即部分公同共有人
        欲於終止公同關係前，處分其『（潛在）應有部分』，
        與前開民法規定之處分，『公同共有物』有別．．．』
        是參依上開法務部函釋，在公同共有關係未終止前，各
        公同共有人應不得處分其潛在之應有部分。．．．。」
        等語。綜上，被告原處分，當無不合。
      3.再者，按司法行政部61年10月26日台函民字第8964號函
        釋示：「按『公同共有人之權利義務，依其公同關係所
        由規定之法律或契約定之，除前項之法律或契約另有規
        定外，公同共有物之處分及其他權利之行使，應得公同
        共有人全體之同意。』又『公同關係存續中各公同共有
        人不得請求分割其公同共有物』為民法第828條、第829
        條所明定。因此，公同共有物在分割前，公同共有人中
        一人之債權人固不得逕對該公同共有物聲請強制執行，
        但對於該公同共有人之權利得請求強制執行，以資抵償
        。復經司法院院字第1054號著有解釋。」，上開規定基
        於強制執行法，認同公同共有物未分割前，對公同共有
        人公同共有之權利，得請求執行。而查封登記，係執行
        法院應債權人之請求，依強制執行法意旨所為之登記。
        與本件依前開民法所指公同共有人本於其所有權處分公
        同共有物或其（潛在）應有部分之情形有別。
    理  由
一、按「有下列各款情形之一者，登記機關應以書面敘明理由或
    法令依據，通知申請人於接到通知書之日起15日內補正：．
    ．．二應提出之文件．．．欠缺者。」、「有下列各款情形
    之一者，登記機關應以書面敘明理由及法令依據，駁回登記
    之申請：．．．四逾期未補正或未照補正事項完全補正者。
    」土地登記規則第56條第2款、第57條第1項第4款分別定有
    明文。次按「公同共有人之權利義務，依其公同關係所由規
    定之法律或契約定之。除前項之法律或契約另有規定外，公
    同共有物之處分，及其他之權利行使，應得公同共有人全體
    之同意。」民法第828條亦有明文，故除法律或契約另有規
    定外，公同共有人之權利義務，非經各公同共有人意思一致
    ，不得為之，否則必將害及公同共有人之權利。從而，公同
    共有人中之一人，欲將其公同共有權利移轉登記予他人者，
    自須取得其他公同共有人全體之同意。
二、本件原告於94年12月6日檢具經法院核定之臺中市西區調解
    委員會94年民調字第161號調解書，向被告申請辦理依上開
    調解書所載內容，將訴外人呂常吉就坐落臺中縣潭子鄉○○
    段第42、43號等兩筆土地之公同共有權（實際權利範圍為6
    分之1）移轉登記予原告。經被告審核後，認原告之移轉登
    記申請，違反民法第828條第2項規定，乃依土地登記規則第
    56條規定敘明法令依據，以94年12月8日雅補字第1371號補
    正通知書通知原告於接到通知書之日起15日內補正公同共有
    人全體同意之證明文件，屆期原告仍未補正，被告乃依首揭
    土地登記規則第57條第1項第4款規定，於94年12月27日以雅
    駁字第220號土地登記案件駁回通知書駁回原告之申請等情
    ，有系爭土地登記申請書、調解書、補正通知書、駁回通知
    書等在卷可稽，經核尚無不合。
三、原告雖起訴主張略以：調解成立者與確定判決有同一之效力
    ，原告自得單獨申請登記。又公同共有權利，如不妨害公同
    關係之共同目的及其他公同共有人之權利者，公同共有人得
    單獨行使其權利，此參司法院23年院字第1054號、第1425號
    解釋、最高法院33年上字第576號、41年台上字第84號判例
    及79年度台上字第2249號判決即明等語。
四、惟按公同共有者，依一定原因成立公同關係之數人，基於其
    公同關係，而共享一物之所有權也。所謂公同關係，係指二
    人以上因共同目的而結合所成立，足以成為公同共有基礎之
    法律關係而言，是故各公同共有人間，係依法律或依約定有
    人的結合關係存在，於此種關係未經終止以前，自應維持其
    公同共有關係以完成其共同目的，故除另有法律規定或約定
    外，未經公同共有人全體之同意，自不得處分其潛在之應有
    部分，以維持其人的結合關係。本件原告主張祇要不妨害公
    同關係之共同目的及其他公同共有人之權利，公同共有人均
    得單獨行使其權利，核與上開民法第828條第2項規定及公同
    共有之意旨不符，自非可採。本件原告持以辦理公同共有權
    利移轉登記者，係臺中市西區調解委員會94年民調字第0161
    號調解書，依該調解書所載，其調解成立內容為：「對造人
    （即訴外人呂常吉）同意將坐落於臺中縣潭子鄉○○段42、
    43地號土地二筆，面積依次為346.44平方公尺、326.72平方
    公尺公同共有1分之1（實際權利範圍各為6分之1）之共有權
    移轉登記予聲請人甲○○（即原告）。」該調解內容並未得
    其他公同共有人之同意，僅據原告及呂常吉簽名同意，為原
    告所不爭。是系爭調解成立內容即與首揭民法第828條第2項
    之規定不符，其處分自不能認為有效。再按「訴訟之和解成
    立者，依民事訴訟法第380條第1項規定，固與確定判決有同
    一之效力，惟此項和解亦屬法律行為之一種，如其內容違反
    強制或禁止之規定者，依民法第71條段之規定仍屬無效。」
    最高法院55年台上字第2745號判例著有明文，是以，經法院
    核定之民事調解，固與確定判決有同一效力，然其內容如與
    法律之規定不符時，地政機關仍應依據法律之規定辦理，不
    受該調解成立內容之拘束。系爭調解書雖經臺灣臺中地方法
    院94年度核字第4432號准予核定在案，惟其內容違法已如前
    述，被告拒絕逕為登記即屬有據。
五、原告雖又主張公同共有之潛在應有部分，依司法院23年院字
    第1054號解釋，亦得強制執行，系爭土地之另一公同共有人
    呂田源即被強制執行其公同共有之潛在應有部分，本件不應
    為不同之處理云云。惟按司法院23年院字第1054號解釋略謂
    ：「公同共有物未分割前公同共有人中一人之債權人雖不得
    對於公同共有物聲請強制執行，而對於該公同共有人公同共
    有之權利，得請求執行。」依其意旨，應係專就對公同共有
    人有一般金錢債權之執行名義所為之解釋，即在債務人負債
    不為清償之情形，經由強制執行程序將其財產強制變價，以
    滿足債權，此乃法令所容許之不得已措施，在查封拍賣公同
    共有人潛在之應有部分時，如仍要求取得債務人及其他公同
    共有人之同意，實際上將因利害衝突而無以達成，則債權人
    之權利將無以獲得保障，顯不符公平正義之要求。上開解釋
    乃予排除民法第828條第2項之適用。至於取得公同共有物之
    潛在應有部分之特定債權者，自仍應符合民法第828條第2項
    之規定，始能為移轉登記。系爭調解書顯屬後者之情況，自
    無司法院23年院字第1054號解釋之適用。
六、末查，本件並無客觀上不能取得其他公同共有人同意之事實
    ，僅係其他公同共有人不願意同意等情，業據原告於言詞辯
    論期日陳明在卷，是本件並無司法院23年院字第1425號解釋
    所示「事實上無法得公同共有人同意」之情形，自不能排除
    民法第828條第2項之適用。另本件亦與最高法院33年上字第
    576號、41年台上字第84號判例及79年度台上字第2249號判
    決之事實不同，均無比附援引適用之餘地，原告此部分主張
    亦屬無據。
七、綜上所述，原告持系爭調解書申請登記，核與民法第828條
    第2項之規定不符，不能逕為登記，惟該調解書於調解當事
    人間仍具約定之效力，其登記之申請尚非不得補正，被告援
    引民法第828條第2項之規定，通知原告於收受補正通知後15
    日內補正其他公同共有人同意之文件，原告逾期未補正，被
    告遂駁回原告之聲請，揆諸首揭土地登記規則第56條第2款
    、第57條第1項第4款規定，並無違誤，訴願決定予以維持，
    亦無不合，原告訴請撤銷，並請求判決被告應為准予登記之
    行政處分，核無理由，應予駁回。
據上論結，本件原告之訴為無理由，依行政訴訟法第195條第1項
後段、第98條第3項前段，判決如主文。
中    華    民    國    95    年    11    月    29    日
                  第四庭 審判長 法  官  沈應南
                                法  官  許武峰
                                法  官  許金釵
以上正本證明與原本無異。
如不服本判決，應於判決送達後20日內向本院提出上訴書狀，其
未表明上訴理由者，應於提起上訴後20日內向本院提出上訴理由
書（須依對造人數附具繕本）；如於本判決宣示或公告後送達前
提起上訴者，應於判決送達後20日內補提上訴理由書（須附繕本
）。未表明上訴理由者，逕以裁定駁回。
提起上訴應預繳送達用雙掛號郵票390元（34元及5元郵票各10份
)。
中    華    民    國    95    年    11    月    29    日
                                書記官  許騰云


司法院資訊處製作；財團法人民間司法改革基金會備份。
